【裁判字號】    92,上訴,1521
【裁判日期】    921031
【裁判案由】    公共危險等
【裁判全文】
臺灣高等法院高雄分院刑事判決                  九十二年度上訴字第一五二一號
    上  訴  人  臺灣高雄地方法院檢察署檢察官
    被      告  甲○○
    被      告  丁○○
    被      告  乙○○
    被      告  丙○○
    右  四  人
    共同選任辯護人  吳玉豐律師
右上訴人因被告公共危險等案件，不服臺灣高雄地方法院八十九年度訴字第三０五０
號中華民國九十二年六月十八日第一審判決（起訴案號：臺灣高雄地方法院檢察署八
十八年度偵字第二一五四號、八十八年度偵字第一七六五二號、八十八年度偵字第一
九二四五號、八十八年度偵字第二六六四四號），提起上訴，本院判決如左：
      主  文
上訴駁回。
      理  由
一、公訴意旨略以：緣被告甲○○與丁○○為夫妻，及被告甲○○之弟乙○○，在高
    雄縣大樹鄉○○路一一六─三九號住處共同經營石堡企業有限公司多年，並附設
    石堡砂石場從事砂石買賣。該場緊靠高屏溪之大樹鄉○○段行水區，而行水區○○○○○段一五九、一０二、一六二─一地號先等相鄰之河川公地多筆，前由甲○○之父吳愛哮承租，嗣改以甲○○及乙○○之妻劉秀雲等家人之名義續租，範
    圍在該河段行水區之低水護岸堤防至石堡砂石場之間，其中一塊距砂石場遠端之
    河川公地長一五０公尺、寬三０公尺即面積四五００平方公尺，於八十一、二年
    間，當時之大樹鄉長黃寶源商獲吳愛哮之同意，闢為一深約五公尺之垃圾傾倒場
    ，迄於八十三年三月間，卸任一個月左右為止，始覆土整平，詎黃寶源於八十七
    年間再任鄉長，甲○○、乙○○、丁○○等因苦於高屏溪砂石自民國八十六年二
    月起禁採，乃計劃盜採上開各筆河川公地之砂石，再以旁邊已於八十三年三月間
    封埋整平之垃圾堆倒入採後之坑洞填塞掩飾。遂先以乙○○之妻劉秀雲名義，向
    大樹鄉公所以種植需整理上開各筆河川公地為由，經大樹鄉公所於八十七年十一
    月二十六日以八七樹鄉建字第一四一六０號函准：「於文到後一個月內整地完畢
    ，整地之砂石不得外運他用，且不得逾越界址範圍及應就地處理，否則依法究辦
    」等情，嗣因準備不及，次月再以甲○○名義申請，再經大樹鄉公所於八十七年
    十二月三十日以八七樹鄉建字第一五六七０號函准如上述。甲○○、丁○○、乙○○遂共同意圖為自己不法之所有，並基於概括犯意，自八十七年十一月間起至
    八十八年七月十四日止之夜間，雇用知情之怪手司機丙○○負責盜挖及堆填垃圾
    ，另由乙○○、吳嘉勝駕駛砂石車載運所盜挖之砂石至石堡砂石場內堆置，進行
    竊盜砂石之工作，白天則除將盜採之砂石交予前來載運者，及接受棄廢物之傾倒
    外，另責由丙○○等對盜採所遺坑洞堆填垃圾整地。嗣經第七河川局人員於八十
    七年十一月十三日下午三時三十分許，在盜採坑洞現場發現一部挖土機，現場並
    遺有土石挖掘痕跡，經該局函移處理，高雄縣政府於八十七年十二月三日以八七
    府建水字第二三五七０六號函以：「高文雀（甲○○胞弟，當時為河川公地之名
    義承租人）未經申請許可擅雇怪手在溪埔段河川公地挖取砂石整地，違反水利法
    第七十八條第一項第一款之規定，依同法第九十二條之一規定處以罰鍰新台幣（
    下同）一萬八千元」等語。次於八十七年十一月二十七日下午二時四十五分，該
    河川局人員又巡至盜挖現場，查獲洪崑生駕駛ＵＷ─０四０號卡車載運廢棄物入
    內傾倒，現場除已遭傾倒廢棄物多處，並以一部大型鏟土機推平廢棄物覆土，當
    場命甲○○於三日內清理完畢，復由該河川局於八十八年一月十八日函請高雄縣
    政府重點巡查取締（惟高雄縣政府在獲函之前，已於八十八年一月六日以八八府
    建水字第三三六四號函准甲○○申請在上開河川公地種植整地一案予以同意備查
    在案）。末於八十八年七月十四日上午十一時十分許，由檢察官循線指揮警方及
    該河局人員前往取締，抵石堡砂石場之貨車出入口，為丁○○發現予以駕車阻詢
    ，並以無線電聯絡現場人員停止作業，聞訊後，吳嘉勝駕駛ＪＧ─五四七號砂石
    車，滿載含有雜草與水分之溼黑砂石，自盜採之坑洞駛出，快速經過砂石場駛離
    出入口逸脫；乙○○駕駛未掛車牌之ＶＩ─一四五號砂石車，開出坑洞未及逃離
    砂石場，為警攔獲扣押，發現其車斗內殘留一些現採之溼黑砂石（乾後變為黃土
    色），並從其駕駛座內，搜獲該車自八十八年七月一日起至十四日止之載運盜採
    砂石紀錄資料；另丙○○駕駛挖土機尚未及駛離盜採之坑洞即遭逮扣，並從其駕
    駛座內搜獲上開大樹鄉公所函二紙；盜採砂石坑洞旁之垃圾堆，經發現其覆土已
    掀開，其上停放甲○○所有供堆填垃圾之鏟土機一部為警查扣，並發現原已封場
    之垃圾堆範圍，由四千五百平方公尺增為六千一百六十一平方公尺，盜挖坑洞內
    車痕歷歷，經丈量已遭挖成一塊長五十二公尺、寬二十三公尺、高三公尺而尚未
    回填之坑洞；復返回石堡砂石場內，發現盜採之砂石丘堆置多處，砂石依堆放時
    間長短呈不同之乾溼顏色，甫堆置不久者呈溼黑色狀，並夾有雜草；再入石堡公
    司搜索，甲○○早已聞訊離開，當場扣得石堡公司之砂石出入帳單、帳簿等經營
    資料計二十三件等情，認被告甲○○、乙○○、丁○○、丙○○及吳嘉勝等人涉
    嫌：(一)廢棄物清理法第二十二條第二項第三款罪嫌；(二)刑法第三百二十二條常業
    竊盜罪嫌及刑法第一百九十條之一之公共危險罪嫌云云。
二、訊據被告甲○○、乙○○、丁○○、丙○○四人均否認有上揭犯行；被告甲○○
    、乙○○辯稱係因獲大樹鄉公所核准種植果樹始進行整地工作，警方查獲現場遺
    留之該坑洞係鄉公所先前設置之掩埋垃圾場所遺留等語；被告丁○○則辯稱：其
    有時在石堡砂石場幫忙記帳，並未參與其他業務，八十八年七月十四日當天伊駕
    車在大門口等河川局人員通過，並有阻擋；而被告丙○○辯稱：其受雇於石堡砂
    石場駕駛推土機進行整地工作，並未堆填垃圾等語。
三、公訴意旨認被告甲○○等四人，有上開罪嫌，無非係以現場扣有砂石車一輛、推
    土機及挖土機各一部，現場照片、履勘現場筆錄、河川局取締現場紀錄、高雄縣
    政府處罰函、大樹鄉公所函等，為其論據。
四、按犯罪事實，應依證據認定之，無證據不得認定犯罪事實，又不能證明被告犯行
    或其行為不罰者，應諭知無罪之判決，刑事訴訟法第一百五十四條第二項、第三
    百零一條第一項分別定有明文。又事實之認定，應憑證據，如未能發現相當證據
    ，或證據不足以證明，自不能以推測或擬制之方法，為裁判基礎；且認定犯罪事
    實所憑之證據，雖不以直接證據為限，間接證據亦包括在內，然而無論直接證據
    或間接證據，其為訴訟上之證明，須於通常一般之人均不致有所懷疑，而得確信
    其為真實之程度者，始得據為有罪之認定，倘其證明尚未達到此一程度，而有合
    理之懷疑存在而無從使事實審法院得有罪之確信時，即應由法院為諭知被告無罪
    之判決，最高法院四十年台上字第八六號、七十六年台上字第四九八六號判例意
    旨參照。
五、經查：
（一）有關被告甲○○、乙○○、丁○○、丙○○等人所涉廢棄物清理法（修正前）
      第二十二條第二項第三款罪嫌部分：公訴意旨固認被告甲○○等人涉犯廢棄物
      清理法第二十二條第二項第三款罪嫌云云，然按刑法第一條規定，行為之處罰
      ，以行為時之法律有明文規定者為限。經查，公訴意旨認被告甲○○等人共同
      涉犯廢棄物清理法第二十二條第二項第三款之罪，無非係以被告等自八十七年
      十一月間起至八十八年七月十四日止，涉有盜挖砂石並堆填垃圾等犯行。然查
      ，廢棄物清理法第二十二條第二項第三款之罪，係於八十八年七月十四日修正
      公布，依中央法規標準法第十三條之規定，應於八十八年七月十六日生效。
      而在該次修正公布前，廢棄物清理法並無任何有關刑事處罰之規定，是依被告
      甲○○等人行為時之法律，既無刑罰規定，自不得再以行為後始修正公布之法
      律加以處罰。揆諸前開說明，被告甲○○等所涉此部分罪嫌，即應為無罪之諭
      知，先予敘明。
（二）就被告甲○○、乙○○、丁○○、丙○○等人涉嫌刑法第一百九十條之一之公
      共危險罪及同法第三百二十二條常業竊盜罪部分：
  １、公訴人以被告丙○○於調查局自白為本案證據之一，惟查「訊問被告應先告知
      左列事項：：三得選任辯護人」；「訊問被告，應全程連續錄音；必要時，並
      應全程連續錄影。但有急迫情況且經記明筆錄者，不在此限。」「筆錄內所載
      之被告陳述與錄音或錄影之內容不符者，除有前項但書情形外，其不符部分，
      不得作為證據。」刑事訴訟法第九十五條第三款、第一百條之一第一項、第二
      項定有明文。本件被告丙○○雖於高雄市調查處固自白本案現場所遺留之坑洞
      ，係被告甲○○挖掘後送往石堡砂石場堆積等情，惟查依該調查處筆錄記載「
      我已選任吳玉豐律師到場」，但該筆錄卻未經到場人吳玉豐簽名，則辯護意旨
      指稱調查處未踐行通知辯護人到場，其訊問被告丙○○之程序有違背法令，已
      非無疑；又被告丙○○在本院調查時，並否認曾為前開供述，而經本院函請調
      查處該製作筆錄當時之錄影帶送院時，據該處函復「本捲詢問錄影帶因機器故
      障或錄影操作失誤等因素，致全捲空白，無影音內容」，查丙○○當日係由檢
      察官發交調查處詢問，並無急迫之情形，而卻無影音內容，則依上開法條規定
      ，調查處筆錄記載之上開內容即無證據能力，不得作為認定事實之證據（最高
      法院九十二年台上字第一二五三號判決參照），合先說明。
  ２、高雄縣大樹鄉公所先後於八十七年十一月二十六日以八七樹鄉建字第一四一六
      ０號函，及於同年十二月三十日以八七樹鄉建字第一五六七０號函，對於被告
      乙○○之妻劉秀雲及被告甲○○，分別就高雄縣大樹鄉○○段第一五九、一０
      二、一０九、一六二之一等地號河川公地因種植需要而整地所為之聲請予以核
      准，整地期間均為一個月等情，有高雄縣大樹鄉公所前開函文二紙在卷可稽。
      被告甲○○所為上開整地申請，並經高雄縣政府於八十八年一月六日以八八府
      建水字第００三三六四號函准予備查在案，此亦有高雄縣政府前述函文一件在
      卷可查。
  ３、經濟部水利署第七河川局固曾於八十七年十一月二十五日在高屏溪低水護岸後
      三公尺河川區域ＮＯ二＋八００處，取締高文雀未經核准雇用怪手在該處挖取
      砂石整地等違反水利法第七十八條之違規事實，此有高雄縣政府八十七年十二
      月三日八七府建字第二二五七○六號函一件在卷可證。然上開受處分人係高文
      雀而非本件被告甲○○等人，即便該「高文雀」之人係被告甲○○之弟，然上
      開函文既已載明係高文雀雇用怪手挖取砂石整地，又無任何與被告甲○○等人
      有關之認定，自不能以該違規事實，作為不利於本件被告甲○○等人之認定。
      況第七河川局人員於八十八年七月十四日查獲被告甲○○等人涉嫌盜採砂石之
      地點，係在高屏溪里嶺大橋下游低水護岸ＮＯ二＋六００後方十公尺處，顯與
      上述八十七年十一月二十五日在高屏溪低水護岸後三公尺河川區域ＮＯ二＋八
      ００處查獲高文雀違規之地點不同，更難以此認定被告甲○○等人有盜採砂石
      之犯行。
  ４、經濟部水利處第七河川局人員固於八十七年十一月二十七日下午十四時四十五
      分許，在高屏溪低水護岸河川區域ＮＯ二＋０００處查獲被告甲○○所雇用之
      司機洪崑生載運廢棄物前往上開區域傾倒，被告甲○○則駕駛推土機等情，此
      有該局巡查取締違規紀錄一件在卷可佐。然按刑法第一百九十條之一第一項之
      規定，係於八十九年四月二十一日增訂公布，並於八十九年四月二十三日施行
      ，是在八十九年四月二十三日前投棄其他有害健康之物而污染其他水體致生公
      共危險等行為，自難以刑法第一百九十條之一相繩。又依當時會勘取締情形及
      違反法令事實之記載，並未載明有盜採石，及現場有遺留盜採砂石後所遺留坑
      洞等情，當時取締人員擬辦處分為「限期三日內將該處清運完畢」（見高警刑
      三字第八二九三三號卷第八十五頁）是亦不能據此即論斷被告甲○○等四人有
      盜採砂石犯行。
  ５、經濟部水利處第七河川局人員，又於八十八年七月十四日會同高雄縣警局刑警
      隊及高雄縣警察局旗山分局警備隊警員，前往石堡砂石場執行取締，發現該處
      有坑洞一處，長約五十二公尺、寬約二十三公尺、深約三公尺，該坑洞旁有大
      量垃圾，及ＣＡＴ－三三０六ＤＩ型之推土機、鏟土機及車號ＶＩ─一四五號
      砂石車各一部，固有第七河川局違反水利法現場取締紀錄及照片在卷可查。又
      扣案之車號ＶＩ─一四五號砂石車、ＣＡＴ－三三０六ＤＩ型之推土機固均係
      石堡企業有限公司所有乙節，業據被告甲○○於本院審理中供承在卷屬實，並
      有交通部公路局高雄區監理所旗山監理站九十年一月二十九日九０高監旗字第
      九○○○八三○號函一件在卷可查。然查：
  、公訴人認被告甲○○等於八十八年七月十四日經查獲以垃圾回填坑洞乙事，高
      雄縣大樹鄉公所於八十八年十一月十一日對石堡企業有限公司處以罰鍰一千二
      百元之行政處分，石堡企業有限公司對該行政處分不服提出訴願，原處分機關
      大樹鄉公所在該案中提出答辯稱：「訴願人砂石場之一般家庭廢棄物，確實為
      本機關於八十二年間為解決垃圾問題所堆放之垃圾」等語，此有高雄縣政府八
      九府訴字第三０六四號訴願決定書一件在卷可查。而該經查獲堆置之垃圾，並
      未經證明係由被告甲○○等人於八十八年六月間以推土機所回填乙節，亦經臺
      灣省政府八九府訴一字第一二七四六九號再訴願決定書一件認定在卷可憑。再
      者，現場照片亦顯示該處所堆置之垃圾，已有腐敗、分解之情形，顯非查獲前
      甫經載運堆置而可能呈現者。是大樹鄉公所於前開訴願案件中所述該處堆置之
      廢棄物，係該所前於八十二年間陸續堆放等情，應可採信。是僅由現場照片，
      實不能證明被告甲○○等人有堆置垃圾等不法行為。
  、次查，取締紀錄固另載稱：「本局人員要進入石堡砂石場時，於門口有一部車
      號ＹＲ－八二四八號之白色吉普車，車頭向外，車內有一名婦人詢問『你們要
      做什麼』，本局人員只說是河川局，即趕往現場，剛進入砂石場時，即有一部
      車號ＪＧ－五四七號砂石車，滿載砂石且有雜草，正由該盜採坑洞附近快速駛
      離，而盜採坑洞處有一部ＣＡＴ－三００型挖土機由丙○○駕駛，一部砂石車
      車號ＶＩ－一四五號由乙○○駕駛，見本局人員抵達，準備逃離現場」等語。
      然據證人汪隆盛於原審審理中證稱：「當天我們是開一般小貨車前往，門口有
      一部白色吉普車，裡面有一名婦人在駕駛座問我們要做什麼，我們只告訴她是
      河川局人員，就直接衝進去，該婦人並沒有打電話或其他舉動」等語以觀，被
      告丁○○並無任何向砂石場內人員通報河川局人員前來查緝之舉動，衡諸常情
      ，其身為石堡砂石場負責人甲○○之妻，對於陌生人士探詢來意，亦屬平常。
      公訴意旨所指被告丁○○以無線電通報云云，實屬無據。
  、查獲盜採砂石現場，雖有前揭挖土機、推土機、砂石車，惟查被告丙○○於警
      訊時供稱「我係駕挖土機將現摻雜有垃圾、雜草之砂石突出部分推鏟入現場坑
      洞內，作為填平用，再將填平處以土舖上層，再鏟平後始種植農作物」，而被
      告甲○○確經申請整地獲准，則前開挖土機、推土機留置該處，以做為整地工
      具，亦屬合乎常情；再者被告乙○○當時雖在砂石車上，該砂石車停放距石堡
      砂石場之砂石堆不遠，此由查扣照片所示即可證明（見高警刑三字第八二九三
      三號卷第五十五頁），又該砂石車並未載有砂石，只在底部有殘留些許砂石，
      公訴人雖以該殘留砂石與盜採現場之砂石顏色相同，以此為被告犯罪之證據之
      一，但乙○○供稱「我負責石堡砂石場內砂石運往砂石場內石虎加工，所以車
      內會留有該處砂石痕跡」，而石堡砂石場內確有顏色較深與該車內殘留砂石顏
      色相近之砂石堆（見高警刑三字第八二九三三號卷第五十五頁），則乙○○前
      開辯解，並無不合理之處；況由證人汪隆盛所述從石堡砂石場門口前往上述坑
      洞所在位置，需時不到一分鐘，當時並未看到有人在挖掘坑洞或以垃圾回填等
      情，參諸被告丁○○未以電話通知砂石場內人員之情形，則當時在該砂石場內
      工作之被告乙○○與丙○○顯無預作防備之時間，可見八十八年七月十四日當
      日被告乙○○、丙○○並無盜採砂石或以垃圾回填之舉，是亦不能只以前開挖
      土機等在盜採現場，及砂石車上有殘留與盜採現場顏色相近之砂石，即認定被
      告甲○○等有盜採砂石之犯行。
  、公訴人另以查獲當時，共同被告吳嘉勝駕駛ｊｇ─五四七號砂石車，滿載含有
      雜草及溼黑砂石，自盜採之坑洞駛出，快速經過砂石場駛離出入口逸脫云云。
      但查吳嘉勝確有向石堡砂石場購買一車砂石，因不知悉河川局人員之身分，而
      未停車受檢等情，業據吳嘉勝於警訊供明，並提出收據為憑，而吳嘉勝所載砂
      石，係停在砂石篩選機旁裝載，且砂石篩選機旁確有與盜採砂石現場顏色相近
      之砂石已如前述，此外河川局人員記載取締情形為「：：剛進入砂石場時，即
      有一部砂石車（車號ｊｇ─五四七）：：正由該盜採抗洞附近快速駛離」，惟
      依當時所拍攝之照片（高警刑三字第八二九三三號卷第五十四頁）所示，當時
      該車正駛過石堡砂石場之砂石堆，該砂石堆後方有砂石篩選機，則吳嘉勝自該
      砂石篩選機載運砂石後，欲駛離回程時，即有經過為河川局人員所見之路程，
      況參酌前述所述，若吳嘉勝所載運之砂石剛自盜採之坑洞駛離，以當時河川
      局人員已進入石堡砂石場，盜採人員在毫無預警之情況下，河川局人員應可當
      場查獲挖土機正在盜採砂石等情，惟此與證人汪隆盛前揭證述不同，是應以吳
      嘉勝所供情節較為可採，公訴人據此為被告論罪之證據，亦無足取。
  、公訴人復以石堡砂石場內有盜採砂石丘堆置多處，砂石依堆放時間長短呈不同
      之乾溼顏色；惟砂石場堆放砂石本即正常之事，又砂石堆因其成分如石頭大小
      ，含砂量多寡、砂土比例、砂土種類不同、吸水性不同，本即會有顏色不同之
      分，又本案查獲前數日，高雄地區降雨量非少，亦經原審向氣象局函查屬實，
      有氣象局回覆資料附卷可憑，則石堡砂石場內，所呈現砂石堆置多處，顏色不
      同云云，自難據以認定被告有盜採砂石之犯行。
六、綜上所述，本件檢察官起訴時所為論據，均難採為被告有盜採砂石之證據，更遑
    論是否有進一步致生公共危險之事實，此外查無其他積極證據足資證明被告有盜
    採砂石及公共危險罪之犯行，原審為被告無罪之諭知，經核並無違誤。檢察官上
    訴意旨雖以盜採現場地上遺有新挖掘、開採之痕跡；砂石車輪胎痕跡由盜採
砂石處運送砂石前往他處所遺留，扣案之砂石車係用以運送盜採之砂石；被告
    並未提出任何購入砂石之單據、帳冊，原審並未調查販售砂石數量多少、收入多
    少，原審不無速斷云云，指摘原判決不當。惟查依現場照片所示，盜採現場確有
    新挖掘、開採之痕跡，又該現場亦遺留有輪胎痕，然查此等證據或雖可證明有人
    盜採砂石，但並不能確切證明為被告等人所盜採，又該盜採現場僅有一通路且須
    通過石堡砂石場才能外界相通，此固為被告乙○○、丙○○於警訊供承之事實，
    但被告甲○○自八十八年一月初某日起，在石堡砂石場內近垃圾傾倒場旁之河川
    公地，設地下加油站，販售漁用柴油，迄八十八年十月十四日始為警查獲等情，
    亦經公訴人於起訴書中所明載（該部分業經原審判決免訴確定），則出入該道路
    購買柴油之車輛必非少數，實難以據此為被告不利之認定，又被告固未曾提出石
    堡砂石場帳冊、單據等物證，但被告並無自證無罪之義務，縱認未提出帳冊有盜
    採砂石可疑之處，亦不能據此認定被告有公訴人所指之犯行；此外公訴人另提出
    砂石堆顏色不一、吳嘉勝駕車載運砂石逃逸等情，亦經論述如前述，檢察官上訴
    意旨指摘原判決不當，為無理由，應予駁回。
七、被告甲○○被訴違反能源管理法、被告甲○○、丁○○、乙○○、丙○○被訴違
    反水利法部分，業經原審判決確定，併此敘明。
據上論結，應依刑事訴訟法第三百六十八條，判決如主文。
本案經檢察官陳新慶到庭執行職務。
中      華      民      國    九十二    年      十      月    三十一    日
                              臺灣高等法院高雄分院刑事第五庭
                                  審判長法官  吳水木
                                        法官  洪慶鐘
                                        法官  趙文淵
右正本證明與原本無異。
檢察官如不服本判決應於收受本判決後十日內向本院提出上訴書狀，其未述上訴理
由者，並得於提起上訴後十日內向本院補提理由書狀（均須按他造當事人之人數附繕
本)「切勿逕送上級法院」。
                                      書記官  吳新貞
中      華      民      國    九十二    年      十      月     三十一   日


司法院資訊處製作；財團法人民間司法改革基金會備份。
